臺灣高等法院民事判決　　　　　　　　 100年度重上字第26號
上　訴　人　洪嘉平
訴訟代理人　陳松棟律師
被上訴人　　廖政雄
訴訟代理人　廖晶晶
上列當事人間請求確認債權不存在事件，上訴人對於中華民國99
年12月16日臺灣臺北地方法院99年度重訴字第1012號第一審判決
提起上訴，本院於100年6月28日言詞辯論終結，判決如下：
    主      文
上訴駁回。
第二審訴訟費用由上訴人負擔。
    事實及理由
一、上訴人主張：伊為訴外人新同樂魚翅餐廳有限公司（下稱新
    同樂公司）股東兼清算人，於民國（下同）98年1月間，因
    該公司欠繳稅款，致伊遭財政部台北市國稅局（下稱台北市
    國稅局）函請內政部入出國及移民署（下稱移民署）限制出
    境，經伊向台北市國稅局繳納擔保金新台幣（下同）524萬
    2132元（下稱系爭擔保金）始得解除出境限制。嗣新同樂公
    司所有坐落台北市○○區○○段2小段86地號土地及其上建
    物即門牌台北市○○路160巷12號房屋（下稱系爭房地），
    遭債權人上海商業儲蓄銀行股份有限公司（下稱上海銀行）
    聲請查封拍賣（即原法院96年度執字第6200 3號強制執行事
    件，下稱系爭執行事件），而被上訴人為系爭房地之第二順
    位抵押權人（於83年2月4日設定本金最高限額新台幣〈下同
    〉600萬元抵押權，權利存續期間83年2月2日至84年2月1日
    止，清償日期84年2月1日，收件編號大安字第047770號，下
    稱系爭抵押權），因新同樂公司就被上訴人抵押債權600萬
    元是否存在尚有爭執，執行法院乃將該600萬元予以提存。
    惟因上開抵押債權受償順序在台北市國稅局前，致台北市國
    稅局陳報新同樂公司積欠稅款529萬3433元無法受償，台北
    市國稅局遂轉向伊催繳，並表示將以系爭擔保金抵付欠稅，
    伊於99年6月30日以利害關係人地位，為新同樂公司繳清欠
    稅款（含滯納金）計537萬1137元，依民法第312條規定當然
    取得台北市國稅局之債權人地位。是以，本件訴訟若得予確
    認被上訴人前開抵押債權600萬元不存在，則伊即得以台北
    市國稅局債權人之地位受償，而有確認之法律上利益存在。
    爰依民事訴訟法第247條第1項規定，求為判決確認被上訴人
    對新同樂公司之本金600萬元債權不存在（原審為上訴人敗
    訴之判決，經上訴人不服，提起上訴）。並於本院上訴聲明
    ：(一)原判決廢棄。(二)確認被上訴人對新同樂公司系爭抵押權
    所擔保之債權不存在。
二、被上訴人則以：上訴人為新同樂公司之股東兼清算人，本即
    有為新同樂公司繳納稅款之義務；上訴人並未舉證證明業已
    取得台北市國稅局之債權人地位；新同樂公司確實有向伊借
    款，為擔保借款之清償而設定系爭600萬元之抵押權等語，
    資為抗辯。並於本院答辯聲明：如主文所示。
三、查，(一)上訴人為新同樂公司之股東兼清算人，於98年1月間
    ，因該公司欠繳稅款，致上訴人遭台北市國稅局函請移民署
    限制出境，經上訴人向台北市國稅局繳納系爭擔保金始得解
    除出境限制；(二)嗣因上海銀行聲請拍賣新同樂公司所有之系
    爭房地，因被上訴人為系爭房地之第二順位抵押權人（83年
    2月4日設定系爭抵押權），因新同樂公司就被上訴人系爭抵
    押權所擔保之債權600萬元是否存在尚有爭執，執行法院乃
    將該600萬元予以提存；(三)台北市國稅局於系爭強制執行中
    ，以新同樂公司積欠稅款529萬3433元聲明參與分配，但並
    未獲受償；(四)上訴人於99年6月30日以利害關係人地位，為
    新同樂公司繳清欠稅款及滯納金，合計537萬1137元等情，
    有卷附財政部98年1月5日台財稅字第0970115955號函、同部
    98年1月17日台財稅字第0980081317號函、分配表、執行法
    院99年6月25日北院隆96執正字第62003號函、台北市國稅局
    支票分期繳款收據、支票可憑（見原審卷第9頁、第13 至16
    頁、第24至27頁、本院卷第83至84頁），且經本院依職權調
    閱前開強制事件卷宗核閱無誤（見本院卷第32頁），並為兩
    造所不爭執，堪信為真。
四、本件應審究者為(一)上訴人提起本件確認之訴，有無確認之法
    律利益存在？(二)若有，則被上訴人對於新同樂公司系爭抵押
    債權600萬元是否存在？茲分別論述如下：
(一)、上訴人提起本件確認之訴，有無確認之法律利益存在？
  1.按確認法律關係之訴，非原告有即受確認判決之法律上利益
    者，不得提起之，民事訴訟法第247條第1項前段定有明文。
    又，所謂即受確認判決之法律上利益，係指法律關係之存否
    不明確，原告主觀上認其在法律上之地位有不安之狀態存在
    ，且此種不安之狀態，能以確認判決將之除去者而言，若縱
    經法院判決確認，亦不能除去其不安之狀態者，即難認有受
    確認判決之法律上利益（最高法院52年台上字第1240號判例
    意旨參照）。
  2.經查：
    (1)、按就債之履行有利害關係之第三人為清償者，於其清償
        之限度內承受債權人之權利，但不得有害於債權人之利
        益，民法第312條固有明文。惟繳納土地增值稅為公法
        上之負擔，與債之發生係基於私法關係者不同，故上訴
        人代被上訴人繳納土地增值稅，非屬民法上代為債之清
        償，不能依民法第312條主張代位國庫請求納稅義務人
        即被上訴人償還（最高法院72年度台上字第1276號判決
        意旨參照）。
    (2)、本件上訴人身為新同樂公司之股東兼清算人，因該公司
        積欠稅款，遭台北市國稅局函請移民署限制上訴人出境
        ，經上訴人繳納擔保金而得以解除出境限制；嗣經台北
        市國稅局於系爭強制執行中，以新同樂公司積欠稅款52
        9萬3433元聲明參與分配，但並未受償，乃向上訴人催
        繳，經上訴人以利害關係人地位，代為繳清新同樂公司
        積欠稅款及滯納金合計合計537萬1137元等情，有卷附
        財政部98年1月5日台財稅字第0970115955號函、同部98
        年1月17日台財稅字第0980081317號函、分配表、台北
        市國稅局支票分期繳款收據、支票可稽（見本院卷第83
        至84頁、原審卷第13至16頁、第26至27頁），固為兩造
        所不爭執，但因繳納稅款係屬公法上之負擔，並非屬私
        法關係，並無民法第312條規定之適用餘地。是以，上
        訴人主張基於利害關係人之地位，繳清前開新同樂公司
        所積欠之稅款，仍不得主張依民法第312條規定當然取
        得台北市國稅局債權人之地位。故上訴人以其基於利害
        關係人地位，繳清新同樂公司積欠台北市國稅局之前開
        稅款為由，主張依民法第312條規定，其當然取得台北
        市國稅局於系爭分配表次優先分配債權之債權人地位云
        云，並無可取。
    (3)、準此可知，上訴人雖繳清新同樂公司所積欠之前開稅款
        ，且並未向新同樂公司請求償還前開稅款，亦未取得對
        新同樂公司任何金錢債權之執行名義（此為上訴人所自
        陳，見原審卷第66頁）；又系爭強制執行事件之執行程
        序已終結乙節，業經本院調閱系爭強制執行事件卷宗查
        核屬實（見本院卷第32頁），足見上訴人自無可能於系
        爭強制執行事件中聲明參與分配，就系爭已提存之600
        萬元抵押債權予以受償。
    (4)、依上說明，上訴人繳清稅款係屬公法上之負擔，並無主
        張民法第312條適用之餘地，即不取得台北市國稅局債
        權人之地位，且上訴人並未取得對新同樂公司之債權執
        行名義，亦不得對執行法院提存之系爭600萬元予以受
        償分配，堪認上訴人對於執行法院提存之系爭600萬元
        並無即受確認判決之法律上利益可言。故上訴人以其繳
        清新同樂公司所積欠之稅款為由，主張依民法第312條
        規定，取得台北市國稅局之債權人地位，就執行法院提
        存之600萬元有法律利益存在云云，並無可取。
(二)、被上訴人對於新同樂公司系爭抵押債權600萬元是否存在？
    承前，上訴人提起提起本件確認訴訟，既無即受確認判決之
    法律上利益存在，則上訴人訴請確認被上訴人對新同樂公司
    之本金6,000,000元債權不存在，即屬無據，為無理由。故
    被上訴人對於新同樂公司之本金600萬元債權存在與否，本
    院即無予以審究之必要。
五、從而，上訴人依民事訴訟法第247條第1項規定，訴請確認被
    上訴人對新同樂公司之本金600萬元債權不存在，為無理由
    ，不應准許。原審為上訴人敗訴之判決，於法並無不合。上
    訴意旨仍執前詞指摘原判決不當，求予廢棄改判，為無理由
    ，應予駁回。
六、本件事證已臻明確，兩造其餘之攻擊或防禦方法，經本院審
    酌後均認與本件之結論無涉，茲不再一一論列，併予敘明。
七、據上論結，本件上訴為無理由，依民事訴訟法第449條第1項
    、第78條，判決如主文。
中    華    民    國   100    年    7     月  19      日
                    民事第十三庭
                        審判長法  官   蕭艿菁
                              法  官   賴劍毅
                              法  官   楊絮雲
正本係照原本作成。
如不服本判決，應於收受送達後20日內向本院提出上訴書狀，其
未表明上訴理由者，應於提出上訴後20日內向本院補提理由書狀
（均須按他造當事人之人數附繕本）上訴時應提出委任律師或具
有律師資格之人之委任狀；委任有律師資格者，另應附具律師資
格證書及釋明委任人與受任人有民事訴訟法第466條之1第1項但
書或第2項（詳附註）所定關係之釋明文書影本。如委任律師提
起上訴者，應一併繳納上訴審裁判費。
中    華    民    國   100    年    7     月    19    日
                              書記官   蔡慧娟
附註：
民事訴訟法第466條之1（第1項、第2項）：
對於第二審判決上訴，上訴人應委任律師為訴訟代理人。但上訴
人或其他法定代理人具有律師資格者，不在此限。
上訴人之配偶、三親等內之血親、二親等內之姻親，或上訴人為
法人、中央或地方機關時，其所屬專任人員具有律師資格並經法
院認為適當者，亦得為第三審訴訟代理人。